臺灣高等法院民事判決　　　　　　　　100年度上易字第372號
上　訴　人　蔡金鎮
被上訴人　　周龍豪
訴訟代理人　張盈晴
上列當事人間債務人異議之訴事件，上訴人對於中華民國100年2
月18日臺灣臺北地方法院99年度訴字第3484號第一審判決提起上
訴，本院於100年5月31日言詞辯論終結，判決如下：
    主  文
上訴駁回。
第二審訴訟費用由上訴人負擔。
    事實及理由
一、上訴人起訴主張：上訴人前曾以不動產向訴外人中聯信託投
    資股份有限公司（下稱中聯公司）抵押借款新臺幣（下同）
    1,765,985 元未償還（下稱系爭債權），經臺灣臺北地方法
    院（下稱北院）91年度訴字第6499號判決確定（下稱「第64
    99號確定判決」）。上訴人當時本可將該不動產向其他銀行
    轉貸以清償系爭借款，但因該不動產被渣打國際商業銀行股
    份有限公司（下稱渣打銀行）假扣押，使伊無法轉貸，該假
    扣押程序違反公平正義原則，上訴人實係因不可歸責之事由
    致給付不能。嗣中聯公司向臺灣板橋地方法院（下稱板院）
    聲請以93年度執字第39335號（下稱第39335號）執行事件就
    上訴人設定抵押權之不動產為強制執行，再將系爭債權讓與
    訴外人新豐資產管理股份有限公司（下稱新豐公司），新豐
    公司之後再將系爭債權讓與被上訴人，並通知上訴人。上開
    第39335 號執行事件拍賣伊抵押之不動產時，並未將一併設
    定抵押之坐落臺北縣三峽鎮○○段238地號土地（下稱238地
    號土地）一起拍賣，執行程序有瑕疵，故板院執行處嗣所核
    發予被上訴人之第39335 號債權憑證亦欠缺適法性而有瑕疵
    。又被上訴人於上開第39335號執行事件已獲分配1,569,032
    元，伊目前僅欠19萬多元尚未清償。詎被上訴人仍執上開有
    瑕疵之第39335號債權憑證為執行名義，以1,371,246元為債
    權範圍，向北院聲請以99年度司執字第50101號（下稱第501
    01號）執行事件，就上訴人所有之財產為強制執行。爰依強
    制執行法第14條第1 項規定提起債務人異議之訴等語。並聲
    明：北院第50101 號清償債務強制執行事件所為之強制執行
    程序應予撤銷。（原審為上訴人敗訴之判決，上訴人聲明不
    服）。並上訴聲明：(1)原判決廢棄；(2)北院第50101 號清償
    債務強制執行事件所為之強制執行程序應予撤銷。
二、被上訴人則以：上訴人原尚積欠中聯公司本金1,765,985 元
    ，及自91年4月16日起至清償日止，按年息8.15%計算之利息
    ，暨自91年5月16日起逾期在6個月以內部分，按上開利率10
     %，逾期6個月以上部分，按上開利率20%計算之違約金。被
    上訴人前自板院第39335號執行事件，僅獲分配1,569,032元
    ，先抵充利息後，本金部分尚不足1,183,548元，加計91年5
    月16日起至98年2月19日止之違約金187,698元，上訴人共尚
    積欠1,371,246元未清償，被上訴人於此範圍內向北院聲請
    強制執行，並無違誤等語置辯。並於本院聲明：上訴駁回。
三、兩造不爭執事實：
(一)北院第6499號判決上訴人與訴外人鄭美香應連帶清償訴外人
    中聯公司1,765,985元，及自91年4月16日起至清償日止，按
    年息8.15%計算之利息，暨自91年5月16日起逾期在6個月以
    內部分，按上開利率10%，逾期6個月以上部分，按上開利率
    20%計算違約金，該判決業於93年3月4日確定。
(二)中聯公司持板院89年度拍字第1836號（下稱第1836號）拍賣
    抵押物裁定為執行名義，向板院聲請以第39335 號執行事件
    就上訴人設定抵押權之不動產（坐落臺北縣三峽鎮○○段第
    235、235-1、235-2地號土地、及其上426建號建物等不動產
    ，下稱「三峽房地」）為強制執行，期間中聯公司將系爭債
    權讓與訴外人新豐公司，新豐公司持上開北院第6499號確定
    判決於第39335 號執行事件中聲明參與分配，嗣新豐公司再
    於96年5月28日將上開債權讓與被上訴人，並於96年5月30日
    通知上訴人。被上訴人於上開執行程序獲分配1,569,032 元
    （包含本金582,347元、及自91年4月16日起至98年2 月19日
    止之利息986,595元），板院並核發第39335號債權憑證予被
    上訴人。
(三)被上訴人再持第39335號債權憑證為執行名義，以1,371,246
    元為債權範圍（含本金1,183,548元、違約金187,698元），
    向北院聲請就上訴人之不動產（坐落新北市○○段149地號
    土地及其上695建號建物）及薪資為強制執行。
四、得心證之理由：
(一)按執行名義成立後，如有消滅或妨礙債權人請求之事由發生
    ，債務人得於強制執行程序終結前，向執行法院對債權人提
    起異議之訴，強制執行法第14條第1 項前段定有明文。所謂
    有消滅債權人請求之事由，係指足以使執行名義之請求權及
    執行力消滅之原因事實而言。又債務人所主張消滅或妨害債
    權人請求之事由，須係發生在「執行名義成立之後」者始得
    為之。若主張之事由在執行名義成立之前即已存在，則為執
    行名義之裁判，縱有未當，亦非異議之訴所能救濟，亦即如
    係以裁判為執行名義時，其為異議原因之事實發生在前訴訟
    言詞辯論終結前者，縱該為執行名義之裁判有何不當，即與
    異議之訴之要件不符，而不得提起（最高法院97年台上第26
    53號判決意旨參照）。查上開板院第1836號拍賣抵押物裁定
    係於89年5月9日作成，而北院第6499號判決係於93年3月4日
    確定之事實，業據本院依職權調取板院第39335 號執行卷宗
    及北院第6499號民事卷宗核閱無訛，並有上開第1836號拍賣
    抵押物裁定影本、及第6499號民事判決影本暨確定證明書影
    本附卷可稽。次查，上開三峽房地早於88年間即經新竹國際
    商業銀行股份有限公司（下稱新竹商銀，該銀行於96年間更
    名為渣打銀行）聲請以板院88年度執全字第1452號假扣押執
    行查封乙節，亦有上開三峽房地之土地、建物登記謄本附於
    第39335 號執行卷宗可憑，是上訴人雖主張伊本可將該三峽
    房地向其他銀行轉貸以清償系爭借款，但因該不動產被渣打
    銀行假扣押，使伊無法轉貸以給付債權人致產生違約金、遲
    延利息云云，即令屬實，亦屬在北院第6499號確定判決「執
    行名義成立前」即已存在的情事，揆諸前開說明，上訴人以
    上開事由主張伊因該不可歸責事由致給付不能，而提起本件
    債務人異議之訴，即與異議之訴要件不符，洵屬無據。況上
    訴人因另積欠新竹商銀債務無法清償，使其三峽房地遭新竹
    商銀假扣押，新竹商銀要係行使其法律上之權利，上訴人未
    衡量其還款能力，多方借貸而無法清償，其無力還款自屬可
    歸責於己之事由，故上訴人此主張亦無足採。
(二)上訴人雖復主張：板院第39335 號執行事件拍賣伊抵押之不
    動產時，並未將一併設定抵押之238 地號土地一起拍賣，其
    執行程序有瑕疵，故第39335 號債權憑證亦欠缺適法性而有
    瑕疵云云。惟按債權附有擔保者，債權人固得就擔保物行使
    權利，然並非其義務，不能因其設有抵押權，即謂清償債務
    應以抵押物為限（最最高法院18年上字第1624號、19年上字
    第746號判例意旨參照）。準此，債權人既無就抵押物「全
    部」執行拍賣取償之義務，則板院第39335號執行事件於拍
    賣三峽房地時雖未連同一併設定抵押之238地號土地一併拍
    賣，並無程序瑕疵可言。又板院第39335號承辦書記官曾就
    上開三峽房地是否須與238地號土地一併拍賣事宜，函詢樹
    林地政事務所，據該所函覆：238地號土地非上開三峽房地
    建物之建築基地，是否併同移轉，與公寓大廈管理條例第4
    條第2項規定無涉，其所有權移轉不受上開條例之限制，至
    238 地號土地雖與三峽房地共同擔保設定抵押權，是否應予
    併付拍賣，板院執行處可本於職權卓處等語（此有本院影印
    之第39335號執行卷宗資料附卷可憑），是可知板院第39335
    號拍賣上開三峽房地而未併同拍賣238地號土地，亦無違反
    任何法律規定，上訴人主張該執行程序有瑕疵，暨第39335
    號債權憑證亦有瑕疵云云，要屬無據。
(三)再按清償人所提出之給付，應先抵充費用，次充利息，次充
    原本，民法第323條前段定有明文。兩造均不爭執被上訴人
    受讓訴外人新豐公司對上訴人之本金1,765,985元，及自91
    年4月16日起至清償日止，按年息8.15%計算之利息，暨自91
    年5月16日起逾期在6個月以內部分，按上開利率10%，逾期6
    個月以上部分，按上開利率20%計算之違約金債權，已如前
    述。上訴人雖主張被上訴人之系爭借款債權已自板院第3933
    5號執行程序獲分配1,569,032元，伊僅餘19萬餘元尚未清償
    云云。然查，被上訴人系爭債權之金額依北院第6499號確定
    判決之記載原為本金1,765,985元、及自91年4月16日起至98
    年2月19日止（共2502日）按年息8.15%之利息986, 595元，
    以上共計2,752,580元。嗣被上訴人於板院第39335號執行程
    序獲分配1,569,032元，依前揭規定應先充91年4月16日起至
    98年2月19日止之利息986,595元後，餘款582,437元再抵充
    本金（計算式：1,569,032-986,595＝582,437），故抵充後
    ，被上訴人應尚有本金1,183,548元未獲清償（計算式：1,7
    65,985-582,437＝1,183,548），此有板院第39335號強制執
    行金額計算書分配表、債權憑證在卷可稽（見原審卷第52
    、53頁）。再查，被上訴人對於上訴人除本金及利息債權外
    ，另有違約金債權（自91年5月16日起，其逾期在6個月以內
    部分，按年息8.15 %之10%計算，逾期超過6個月部分，則按
    年息8.15%之20%計算）未受償，此部分違約金數額，計自91
    年5月16日起至91年11月15日止共184日，共7256元（計算式
    ：0000000×0.815 %÷365×184＝7256，小數點以下四捨五
    入）、另自91年11月16日起至被上訴人請求之98年2 月19日
    止共2288日，共為180,442元（計算式：1,765,985×1.63%
    ÷365×2288＝180,442，小數點以下四捨五入），是上述違
    約金共計187,698元。總計，被上訴人共有本金債權1,183,5
    48元、違約金債權187,698元未獲清償，其債權總金額合計
    應為1,371,246元。又被上訴人既持有板院執行處依北院第
    6499號確定判決所轉發之第39335號債權憑證為執行名義，
    則凡屬債務人之責任財產，皆得為執行之標的，則被上訴人
    於上開債權範圍內，就上訴人之財產聲請北院以第50101號
    執行事件為強制執行，於法並無不合，上訴人主張其僅餘19
    萬多元未清償云云，亦顯無足取。
五、從而，上訴人依強制執行法第14條第1項規定提起債務人異
    議之訴，請求撤銷北院第50101號清償債務強制執行事件所
    為之強制執行程序，為無理由，不應准許。原審為上訴人敗
    訴之判決，並無不合。上訴意旨指摘原判決不當，求予廢棄
    改判，為無理由，應予駁回。
六、本件事證已臻明確，兩造其餘之攻擊、防禦方法，核與判決
    結果不生影響，爰不逐一論列，併此敘明。
七、據上論結，本件上訴為無理由，依民事訴訟法第449條第1項
    、第78條，判決如主文。
中    華    民    國   100    年    6     月    14    日
                    民事第十庭
                        審判長法  官  張宗權
                              法  官  周玫芳
                              法  官  林曉芳
正本係照原本作成。
不得上訴。
中    華    民    國   100    年    6     月    14    日
                              書記官  鄭淑昀